臺灣高等法院臺中分院民事判決　九十三年度家上易字第七號
　　　上　訴　人　甲　○
　　　被　上訴人　乙○○
　　　　　　　　　丙○○
右當事人間請求返還不當得利事件，上訴人對於民國九十三年二月十九日臺灣南投地
方法院九十二年度訴字第五五七號第一審判決提起上訴，本院於九十三年六月八日言
詞辯論終結，判決如下：
    主    文
上訴駁回。
第二審訴訟費用由上訴人負擔。
    事實及理由
一、被上訴人主張：上訴人甲○為被上訴人乙○○、丙○○二人之繼母，被上訴人之
    父親劉錦崑生前有參加勞工保險，嗣於民國九十年八月二十五日死亡後，上訴人
    即於同年九月六日向勞工保險局擅自以劉錦崑繼承人名義，向勞工保險局（下稱
    勞保局）申請劉錦崑之勞工保險死亡給付，經勞保局於同年月二十一核定，並於
    同年月二十五日將新台幣（下同）一百三十三萬七千元（包括喪葬津貼十九萬一
    千元、遺屬津貼一百十四萬六千元〔下稱系爭遺屬津貼〕），入上訴人設於土
    地銀行南投分行帳戶內。按依勞工保險法第六十五條第一款規定，兩造均為上開
    依勞工保險條例第六十三條發給之遺屬津貼一百十四萬六千元之第一順位受領人
    ，原應由兩造共同具領之，本件僅由上訴人具領，上訴人依法應負責分與被上訴
    人，同上條例第六十五條及施行細則第九十三條分別定有明文，本件上訴人領取
    之遺屬津貼為一百十四萬六千元，兩造各應分得三十八萬二千元，惟上訴人於領
    取系爭遺屬津貼後，未依規定將被上訴人應得部分分與被上訴人，致被上訴人受
    有損害，上訴人則受有利益，迭經被上訴人催討，上訴人均未置理。上訴人雖辯
    稱系爭遺屬津貼係劉錦崑生前分配予上訴人，惟按遺屬津貼係被保險人死亡後，
    其遺屬所得領取之津貼，其用意係避免遺屬生活無依，有別於依法所得繼承之遺
    產，系爭遺屬津貼並非劉錦崑之遺產，劉錦崑並無分配權利，爰依勞工保險條例
    、侵權行為及不當得利之法律關係，求命為上訴人應給付被上訴人各三十八萬二
    千元，及均自受領翌日起至清償日止按年息百分之五計算之利息之判決等語。並
    答辯聲明：上訴駁回。
二、被上訴人則以：上訴人先夫劉錦崑生前曾於九十年八月六日由台北縣林口長庚醫
    院退院返家途中，在車內向上訴人、訴外人即上訴人女兒李青穗（即被上訴人乙
    ○○前妻）表示其身體恐難康復，有生之日不久，故交待上訴人就其所有存款及
    不動產須依其意思分配，即銀行、農會、郵局之存款及勞保金額由上訴人領取，
    另坐落南投市○○段南崗小段三三六之一二一地號土地亦分予上訴人，其餘土地
    及房屋則均分配予被上訴人兄弟，翌日上訴人之兄蔡文顯至上訴人住處時，劉錦
    崑亦再次向蔡文顯表明上開分配情形，並當場將存款存摺、印章、所有權狀等文
    件交給上訴人處理。劉錦崑去世後，上訴人即依其交待分配遺產，嗣後兩造訂立
    協議繼承分割明細表時，因劉錦崑生前之勞工保險費大多數由上訴人代繳，故被
    上訴人亦同意劉錦崑之存款、及系爭遺屬津貼均歸上訴人所有，因之上訴人僅繼
    承劉錦崑遺留十八筆土地中之一筆，其餘十七筆均分配予被上訴人。再依財政部
    台灣省中區國稅局遺產稅免稅證明書記載，上訴人分配存款及金額為二百七十萬
    零八百七十元、土地價值為一百零三萬二千元，合計為三百七十三萬二千八百七
    十元，而被上訴人乙○○分配之財產價值為三百十二萬二千四百七十二元，被上
    訴人丙○○分配之財產價值為三百八十一萬零四百九十七元，扣除上訴人支付之
　　喪葬費三十餘萬元後，本件分配顯屬公平合理，上訴人並無不當得利。再被上訴
　　人曾向臺灣南投地方法院檢察署（下稱南投地檢署）提出上訴人偽造文書及侵占
    存款及上開勞保金額之刑事告訴，惟業經該署檢察官以九十一年度偵字第三六一
    ０號不起訴處分書為不起訴處分確定，益證上開勞保金額應歸上訴人取得等語，
    資為抗辯。並上訴聲明：(一)原判決廢棄。(二)被上訴人在第一審之訴及其假執行之
    聲請均駁回。
三、經查，被上訴人主張：上訴人甲○為被上訴人乙○○、丙○○二人之繼母，被上
    訴人之父親劉錦崑於九十年八月二十五日死亡，同年九月六日由上訴人向勞工保
    險局申請領取劉錦崑之勞工保險死亡給付，並於同年月二十五日領得一百三十三
    萬七千元（包括喪葬津貼十九萬一千元、遺屬津貼一百十四萬六千元），其中依
    勞工保險條例第六十三條給予之遺屬津貼，依同法第六十五條第一款規定，兩造
    均為第一順位受領人，上訴人受領後未交付被上訴人等情，業據被上訴人提出死
    亡證明書、現金死亡給付資料各一份、戶籍謄本三份在原審卷為證，並有南投地
    檢署九十一年度偵字第三六一０號偽造文書刑事案件卷內之勞工保險局函、勞工
    保險給付申請書影本各一份附在原審卷可稽，且為上訴人所不爭，堪信為真實。
四、上訴人辯稱劉錦崑之勞工保險費用大多數均由其繳納，劉錦崑在生前業已表示將
    系爭遺屬津貼分配予上訴人，並經被上訴人同意，被上訴人不得再請求分配等語
    。惟查：
(一)、按被保險人死亡時，按其平均月投保薪資，給與喪葬津貼五個月；遺有配偶、子
    女及父母、祖父母或專受其扶養之孫子女及兄弟、姊妹者，並給與遺屬津貼；又
    受領遺屬津貼之順序如下：一配偶及子女、二父母、三祖父母、四孫子女、五兄
    弟、姊妹，勞工保險條例第六十三條、第六十五條分別定有明文。依上開法條規
    定，被保險人之配偶及子女均為第一順位之受領人，本件劉錦崑生前既未與勞工
    保險局就其受益人為特別約定，依上開說明，兩造均為劉錦崑之第一順位受益人
    ，就系爭遺屬津貼均有受領權利，先予明。
(二)、再勞工保險係國家為實現憲法第一百五十三條保護勞工及同法第一百五十五條、
    憲法增修條文第十條第八項實施社會保險制度之基本國策而建立之社會安全措施
    。保險基金係由被保險人繳納之保險費、政府之補助及雇主之分擔額所形成，並
    非被保險人之私產。被保險人死亡，其遺屬所得領取之津貼，性質上係所得替代
    ，用以避免遺屬生活無依，故應以遺屬需受扶養為基礎，自有別於依法所得繼承
    之遺產（大法官會議釋字第五四九號解釋參照）。是本件系爭遺屬津貼非屬被繼
    承人劉錦崑遺產，劉錦崑無分配權利，是縱使上訴人主張劉錦崑生前曾向其表示
    此部分款項由上訴人分得一節不虛，其分配對被上訴人並不生拘束力，被上訴人
    具領遺屬津貼之權利不因之而受影響。是證人蔡文顯、李青穗雖在本院證稱劉錦
    崑生前表示勞保金要分給上訴人等語，惟不影響對事實之認定，併予明。另上
    訴人聲請訊問證人簡賜賓證明劉錦崑生前曾向證人表示要將勞保可領取之金額分
    配予上訴人等情，同對本件事實不生影響，而無訊問必要。上訴人辯稱劉錦崑生
    前已表示將系爭遺屬津貼分配予上訴人，被上訴人不得請求分配及本件遺產分配
    公平等語，即無可採。
(三)、再查，證人蔡文顯即上訴人之兄雖在本院證稱略以：兩造協議分割遺產當天有提
    到勞保的部分要給上訴人，被上訴人原本不同意，後來有同意等語。惟查，兩造
    簽訂之遺產分割協議書上關於動產部分僅記載：「現金新台幣陸仟元整　　甲○
    ：全部」等語，此外，並無關於勞保金分配之記載，若協議分割遺產當天兩造就
    勞保金額部分有達成共識，自無不一併載入前開協議書，以杜糾紛之理，況證人
    即當天參與兩造協議分割遺產之劉俊溢、劉朝明在本院證稱當天，並無提到要將
    勞保金即系爭遺屬津貼分配予上訴人等語，是自僅難據蔡文顯之證詞證明被上訴
    人有在兩造協議分割遺產時同意將系爭遺屬津貼分配予上訴人。末查，上訴人提
    出之財政部台灣省中區國稅局遺產稅免稅證明書上之遺產明細表中，亦無關於系
    爭遺屬津貼之記載，上訴人抗辯被上訴人同意將此筆款項由上訴人領取，即屬無
    據。再上訴人抗辯劉錦崑大部分勞保費均由其代繳，系爭遺屬津貼應由其領取等
    語，姑不論其並未舉證以實其說，縱所言屬實，惟因劉錦崑生前並未指定其受益
    人，是關於系爭遺屬津貼之領取權利人，仍應依前開法條之規定，上訴人並不當
    然因之即取得排除其他領取權人之權利，上訴人上開辯詞，亦無可採。
三、按無法律上之原因而受利益，致他人受損害者，應返還其利益，民法第一百七十
    九條定有明文。經查，系爭遺屬津貼總金額為一百十四萬六千元，應由兩造平均
    受領，兩造每人各得分配金額為三十八萬二千元（0000000元÷3人=382000元）
    。上訴人領取金額超過三十八萬二千元部分，既屬無法律上之原因而受有利益，
    致被上訴人二人因之受有不能領取之損害，上訴人自應將其溢領金額返還被上訴
    人。從而，被上訴人依不當得利之法律關係，請求上訴人各給付其三十八萬二千
    元，及自上訴人受領之翌日即九十年九月二十五日起至清償日止，按法定利率即
    年息百分之五計算之利息，即屬有據，應予准許。（至被上訴人併依侵權行為法
    律關係及勞工保險條例，請求上訴人給付部分，為客觀競合訴之合併，本院既認
    依不當得利之法律關係請求部分為有理由，自無庸再就其餘請求權是否有理由，
    予以審酌，附此敘明。）原審因而為上訴人敗訴判決，並依兩造陳明分別為供擔
    保准免假執行之宣告，核無不合。上訴人指摘原判決不當，求予廢棄改判，為無
    理由，應予駁回。
四、本件事證已臻明確，兩造其餘攻擊防禦方法及舉證，對判決結果不生影響，不予
    一一論列。
據上論結，本件上訴為無理由，依民事訴訟法第四百四十九條第一項、第七十八條，
判決如主文。
中　　　華　　　民　　　國　　九十三　　年　　　六　　　月　　二十三　　日
~B1民事第七庭審判長法　官　簡清忠
~B2　　　　　　　　法　官　盧江陽
~B3　　　　　　　　法　官　陳賢慧
右為正本係照原本作成。
不得上訴。
~B 　 　　　　　　書記官　瑞芳
中　　　華　　　民　　　國　　九十三　　年　　　六　　　月　　二十三　　日
　　　　　　　　　　　　　　　　　　　　　　　　　　　　　　　　　　　　Ｙ
